【裁判字號】    92,上,179
【裁判日期】    921125
【裁判案由】    租佃爭議
【裁判全文】
臺灣高等法院臺中分院民事判決      九十二年度上字第一七九號
      上  訴  人    庚○○
      上  訴  人    甲  ○
      上  訴  人    子○○
      上  訴  人    辛○○
      上  訴  人    丙○○
      上  訴  人    壬○○
      上  訴  人    癸○○
      上  訴  人    乙○○
      被  上訴人    戊○○
      被  上訴人    丁○○
      訴訟代理人    己○○
右當事人間租佃爭議事件，上訴人對於中華民國九十一年九月三日臺灣台中地方法院
第一審判決（八十九年度訴字第一一六八號），提起上訴，本院於九十二年十一月十
一日言詞辯論終結，判決如左：
      主      文
上訴駁回。
第二審訴訟費用由上訴人庚○○、甲○各負擔三分之一，其餘由上訴人子○○、辛○
○、丙○○、壬○○、癸○○、乙○○連帶負擔。
      事      實
甲、上訴人方面：
(甲)上訴人庚○○部分：
一、聲明：求為判決：
  (一)原判決廢棄。
  (二)確認上訴人就被上訴人己○○所有坐落台中縣大甲鎮○○段二四三地號如附圖一
    所示Ａ部分面積八四三點八一平方公尺、同段二四五地號如附圖一所示Ｂ１部分
    面積七二八點五三平方公尺及Ｂ２部分面積一四八點三四平方公尺；就被上訴人
    戊○○所有坐落同段二四四地號如附圖一所示Ｃ部分面積三三七點四四平方公尺
    、同段一七九地號如附圖一所示Ｄ１部分面積八六點一三平方公尺、同段一七三
    地號如附圖一所示Ｄ２部分面積七五四七點九六平方公尺；就被上訴人丁○○所
    有坐落同段五六○地號如附圖二所示Ａ、Ｂ、Ｃ、Ｄ、Ｅ部分面積六六三二點九
    四平方公尺之耕地三七五租佃關係存在。
  (三)第一、二審訴訟費用由被上訴人等共同負擔。
二、陳述：除與原判決記載相同部分予以引用外，補稱：
  (一)系爭土地租約訴訟沿革：
    上訴人之父何真於三十八年間與被上訴人之父何仲堅就坐落台中縣大甲鎮下山腳
    一、十號及頂山腳字七、七之三、五之九、三、二號七筆土地訂有台灣省台中縣
    私有耕地租約書，詎嗣後雙方就台中縣大甲鎮下山腳一、十號及頂山腳字七、七
    之三、五、五之九、二號等筆耕地租賃關係生有爭執（頂山腳三號土地未在訴訟
    範圍），纏訟經年，台灣高等法院四十三年判字第六二四號判命何真應將下山腳
    一、十號、頂山腳七、七之三、五、五之九、二號土地交還何仲堅，何真對上開
    判決提起上訴，最高法院四十三年度台上字第七六五號裁定駁回何真之上訴，惟
    何真復對上開確定判決提起再審之訴，台灣高等法院四十六年度判字第一七二二
    號再審判命上開確定判決除頂山腳七之三部分駁回，餘均廢棄，何仲堅應將下山
    腳一、十號、頂山腳七、五、五之九、二號土地交還何真耕作，何仲堅不服，乃
    就上開再審判決提起上訴，經最高法院四十七年度台上字第四○三號判命除下山
    腳十號部分廢棄發回台灣高等法院，何仲堅其他上訴駁回，何仲堅復提再審之訴
    及上訴，分別經台灣高等法院、最高法院駁回，至此確定何仲堅應將下山腳一號
    、頂山腳七、五、五之九、二號土地交還何真。
  (二)系爭租約之土地地號沿革及面積：
  1.依原民國三十八年大山字第二八號租約之承租地號、面積及土地歷年分筆之情形
    暨土地重測後之地號面積均如原審判決附表所載之情形。
  2.上訴人訴請確認租約關係存在之標的物範圍即如原審及本院囑託大甲地政事務所
    九十年十月二十四日及九十二年八月十九日所製作之複丈成果圖。
  3.為此，請依上開複丈成果圖為租約範圍之依據。
  (三)上訴人確有耕作之事實：
  1.查上訴人確有耕作之事實，此觀之原審履勘現場所見上訴人於系爭土地遍植作物
    即可知悉，被上訴人雖提出照片企圖證明系爭土地已廢耕，惟各照片與被上訴人
    所稱地號是否相符已非無疑，況上訴人所承租之耕地多為某宗地號土地之一部分
    ，被上訴人以同地號中上訴人未承租之土地照片資為上訴人廢耕之證據，顯有魚
    目混珠之謬。
  2.再者，縱認系爭租地上確有被上訴人所指稱之彈簧床墊，上訴人既否認該床墊為
    其所堆置，或同意他人為之，即難認上訴人有「不為耕作」之情形，相同案例亦
    有最高法院八十九年度台上字第一七五五號裁判可參。
  3.系爭耕地之灌溉溝渠行經鐵道下方部分原埋設有水泥管線，數年前因疑似水泥管
    線裂損，致水壓不足，無法悉數將水送至系爭耕地，上訴人庚○○即曾向水利機
    構陳情，協調水泥管線所在地地主開挖修繕，惟遭拒絕，就此，證人楊輝雄於本
    院訊問時亦稱：「（本件大甲鎮○○段下山腳小段一－七地號土地灌溉溝渠損壞
    ，是否有申請修復？）該溝渠於八十七年五月十五日顏進來來申請複溝，經派員
    現地調查，對於漏水部分有修復完畢，但是對於溝內淤積泥沙阻塞部分，我們有
    去找土地所有人王康秀娟，函文請其同意辦理改善，惟被她拒絕，所以無法辦理
    修復。」，而其所提出之重測前大甲鎮○○段下山腳小段一－七地號即重測後合
    華段五六○地號陳情案辦理情形復敘明八十八年三月一日顏進來等君陳情書：請
    本會盡速修築農田灌溉水溝，即大甲鎮○○段下山腳小段后里圳幹線第三七號小
    給水路灌溉系統受破壞而無水耕作乙案，本會派員實地再查后里圳幹線第三七號
    小給水路灌溉系統受破壞，其實該水路在虹吸工部份因年久未改善至漏水嚴重並
    非受破壞。該處位於私有土地為王康秀娟所有。本會於八十八年五月三日八八中
    水管字第八八○五○三號函請同意辦理改善和水利工作人員接洽均拒絕無法辦理
    。再該八十八年三月一日之陳情書，非僅顏進來為陳情人，上訴人庚○○、甲○
    、何國華均為陳情人，有該陳情書附卷可稽，據而，上訴人無水可供農耕，僅能
    種植抗旱性較強之作物。
  4.又庚○○為求謀生，繼續耕作，庚○○已七十餘歲，體力終有限，乃偕同兒子何
    文欽自行以塑膠管簡易接水耕作，復經何文欽於本院證稱：因為溝渠不通，無法
    灌溉，我父親有約我去溝渠涵管幫忙引水。又稱：後來我們以塑膠管接引家中的
    自來水灌溉住家附近下山腳一號土地耕種作物，至於其他北邊土地，我們是開車
    到附近溝渠載水去灌溉。以塑膠管接引自來水灌溉，現在還有耕作，現在取水不
    易，所以都種植乾旱作物。
  5.再證人鄭光判亦幫忙庚○○為系爭土地之除草工作，雖其所指土地似為同段二一
    四、二四三地號土地，然衡之常情，若非由地政人員現場測量導引，對於他人土
    地之地號必較難知悉，且其所指位置與系爭二四四地號亦緊鄰，因而，其證詞應
    可採信。
  6.又退步言之，縱有部分租地於法院履勘現場時，未有明顯之田畦景象，而予人「
    空地」之印象，惟其上均有播種油菜等類作物，係日後供作有機肥料，滋養地力
    之用，且暫時呈現「空地」景象者，大多係因該部分土地地質較不易涵養水份，
    加上該地水源供給不穩定，故需較長之時期恢復生產力，合屬不可抗力，並非上
    訴人不為耕作，被上訴人自不得據此終止租約。
  7.據上，被上訴人稱上訴人廢耕云云，應非可採。
  (四)被上訴人迄今尚未能證明上訴人有「繼續一年不為耕作」之事實：
    按耕地三七五減租條例第十七條第一項第四款之適用，係以承租人「繼續一年不
    為耕作」為前提，則縱上訴人有被上訴人所指「間歇性」耕種之情形，依被上訴
    人數次於各地號「蒐證」之日期，均未間隔一年以上，顯然無法證明上訴人有「
    繼續一年」不為耕作之情形，相反地，由被上訴人所為陳述，更足以顯示上訴人
    有耕作之事實，其理由如下：
  1.被上訴人八十八年十二月六日於大甲鎮頂山腳二、三之二號土地勘察時，縱其所
    指「雜草放於現場土地」果係位於系爭租地，由雜草割下堆放平舖之情，亦足以
    證實耕作之人並無廢耕之意，反倒顯示土地之使用人有藉之減少水分散失及滋養
    地力之實，被上訴人徒以現場土地上有雜草堆放，即「推測」廢耕已超過一年以
    上，實不知所據何在。
  2.被上訴人所謂八十九年十一月六日勘察頂山腳小段七、五之九、三、二號土地之
    照片，其勘察之土地縱為上訴人承租之範圍，原審於九十年三月七日勘驗現場，
    其上既已佈滿作物，且依作物成長之狀況亦顯示已栽種多時，則上訴人應未有繼
    續一年不為耕作之情。
  3.又依被上訴人所述拍照蒐證之日期，渠等既急欲蒐證確認兩造無租賃關係，而系
    爭租地又均在附近，則被上訴人於八十九年十一月六日既會於頂山腳小段七、五
    之九、三、二地號現場拍照，何以未到金華段五六○地號土地現場拍照？同樣地
    ，被上訴人既會於九十年六月二十八日至金華段五六○地號現場拍照？何以未至
    鄰近之頂山腳小段七、五之九、三、二地號土地現場拍照？合理之推測應係被上
    訴人當時所見，均顯示上訴人有耕種之事實，方未照相存證。
  (五)本件依台灣高等法院四十六年判字第一七二二號民事判決認應交還上訴人之父土
    地為台中縣大甲鎮山下字下山腳一號土地一甲五分二厘零八絲及同所頂山腳五號
    、五之九號、二號、七號土地一甲三分四厘三毛及同所十號土地一分四厘三毛八
    絲土地。又兩造之父何仲堅、何真於四十一年五月六日訂有大山二八號租約書，
    依上開租約書記載固有山腳大字下腳字一地號等七筆土地，然本件兩造之父既於
    四十三年至四十七年間有所訴訟，租賃範圍自應以確定之台灣高等法院四十六年
    判字第一七二二號為準。又上開確定判決下山腳字一號即金華段五六○地號土地
    原租約雖有一甲餘，然其上有被上訴人之父、祖父等家族之墓地，實際使用範圍
    並非全部承租範圍，因而，上訴人以實際使用之範圍作為請求之標的物。
(乙)上訴人甲○、子○○、辛○○、丙○○、壬○○、癸○○、乙○○部分：未於言詞
  辯論期日到場，據其提出之書狀所為之聲明同上訴人庚○○，另甲○補稱：原判決
  以「原告未能合法辦理休耕，即應續為耕作或提起訴訟以資解決，其擅自休耕迄今
  ，既非因有不可抗力之情形，原告據此不為耕作，自屬無據。」惟如因系爭土地當
  地之水文變化，致實際上耕作困難，毗連之土地如可以辦理休耕，即明係因水文變
  化，而無法從事耕作，此即屬不可抗力之事由，與行政作業上是如辦理休耕，係屬
  二事，原判決以大甲鎮公所未核定休耕，即應續為耕作而無視於是否實際上可以耕
  作，強人所難，其認事用法有所違誤。
乙、被上訴人方面：
一、聲明：求為判決如主文所示。
二、陳述：除與原判決記載相同部分予以引用外，補稱：
  (一)上訴人對於台中地方法院判決不服提出上訴理由為系爭土地因水文變化致無法耕
    種，則為不實，系爭土地因十餘年未曾有人耕作，致河道淤塞充滿雜物，無人清
    理阻塞水流。上訴人主張渠等曾辦理休耕，但依休耕之規定休耕需種植綠肥，並
    保持水道暢通，以便隨時能復耕。而非土地及河道上堆積廢棄物，致水流阻塞，
    土地變質無法使用。上訴人如確繼承渠父何真在系爭土地耕種迄今，怎會使河道
    淤塞阻斷水流。另被上訴人自繼承系爭土地並未出租任何人，自己亦因種植不符
    成本而廢耕，致河道多年積塞且無人清理而阻斷水流，其並非如上訴人所主張之
    水文變化。
  (二)九十年三月七日台中地方法院囑託大甲地政事務所勘測大甲鎮○○段一七三地號
    等九筆土地，上訴人等指界耕作範圍，測得耕作面積為一二三五八、三八平方公
    尺。九十二年七月九日本院囑託該所勘測同位置土地，上訴人主張之承租地減少
    四筆，減為大甲鎮○○段一七三地號等五筆土地。土地面積，經上訴人指界測量
    ，耕作面積變更為九六九二點二一平方公尺，耕作面積減少二六六六點七平方公
    尺。可見上訴人等並未在系爭土地上耕作，否認怎會測量時每次耕作面積均不相
    同。
  (三)上訴人等主張對系爭土地承租權，源自最高法院四十七年台上字第一九七二號判
    決，被上訴人之父何仲堅應將台中縣大甲鎮山下字下山腳一號土地一甲五分二厘
    零八絲，同所頂山腳五號、五之九號、二號、七號土地一甲三分四厘三毛，交還
    上訴人之父何真耕作。以上土地換算為平方公尺，土地一甲五分二厘零八絲，為
    一四七五○點二三九平方公尺，土地一甲三分四厘三毛為一三○二五點七五平方
    公尺，上述土地面積合計為二七七七五點九九六平方公尺。比照上訴人耕作範圍
    ，地政所九十二年七月九日勘測，大甲鎮○○段一七三地號等五筆土地，耕作面
    積為九六九二點二一平方公尺，加上上訴人前主張之大甲鎮○○段五六○號（重
    測前：山腳段下山腳小段一－七號）土地，大甲地政事務所九十年七月二十日勘
    測耕作面積為六六三二點九四平方公尺，合計現場勘測耕作面積共一六三二五點
    一五平方公尺。與上訴人主張之判決租約面積二七七七五點九九六平方公尺，上
    訴人耕作系爭土地面積尚短少一一四五○點八四六平方公尺。
  (四)大甲鎮○○段五六○號土地面積一○六五五點五二平方公尺，上訴人主張承租六
    六三二點九四平方公尺，另大甲甲山三五號租約顏進來等三人承租三六八一平方
    公尺，大甲大山四一號租約何伯承租二二七○平方公尺，三戶承租面積達一二五
    八三點九四平方公尺，比實際土地面積多出一九二八點四二平方公尺。
  (五)大甲鎮○○段一七三號（重測前：山腳段頂山腳七號與頂山腳二號）土地面積一
    ○三○八點二三平方公尺，上訴人等九十二年七月九日鑑測指界承租七五四七點
    九六平方公尺，另大甲大山四一號租約，何伯承租三一一六平方公尺，計二戶承
    租面積達一○六六三點九五平方公尺，比土地實際面積多出三五五點七三平方公
    尺。
  (六)上述二筆土地上訴人等主張承租範圍，另加何伯、顏進來等人承租同一地號土地
    ，其面積比現有土地多出二二八四點一五平方公尺，加上鑑測時耕作面積，不足
    租約面積一一四五○點八四平方公尺，合計上訴人等現耕作土地面積不足租約面
    積一三七三四點九九平方公尺。
  (七)上訴人等九十年六月十八日於台中地方法院辯論時自承系爭土地水缺乏，難以種
    植，九十一年十月十一日上訴人等提起上訴時仍主張因水文變化，而無法從事耕
    作。由此可知自九十年六月十八日至九十一年十月十一日止，上訴人等皆未從事
    耕作。其時間已超過一年，現上訴人等反主張確有耕作，可見其主張為不實。
  (八)大甲地政事務所於九十年三月七日勘測大甲鎮○○段一七三地號等九筆土地，經
    測量耕作面積為一二三五八點三八平方公尺。九十年七月二十日勘測大甲鎮○○
    段五六○號，耕作面積為六六三二點九四平方公尺，合計上訴人於九十年七月二
    十日間，耕作系爭土地總面積計一八九九二點三二平方公尺，與上訴人主張系爭
    土地三七五租約面積二七七七五點九九平方公尺相較，耕作面積短少八七八三點
    六七六平方公尺，加上上訴人等與何伯、顏進來等人承租同一地號土地，租地比
    土地面積多多出二二八四點一五平方公尺，合計渠等於九十年七月二十日間耕作
    系爭土地面積不足渠主張之三七五租約面積共一一○六七點八二六平方公尺。九
    十二年七月九日大甲地政事務所再勘測上訴人等耕作土地，耕作面積更增加為不
    足租約面積一三七三四點九九平方公尺。可見上訴人等主張在系爭土地上依租約
    面積耕作數十年迄今不曾中斷之事實為不實。
      理      由
一、上訴人甲○、子○○、辛○○、丙○○、壬○○、癸○○、乙○○經合法通知，
    無正當理由未於言詞辯論期日到場，核無民事訴訟法第三百八十六條所列各款情
    形，爰依被上訴人之聲請，由其一造辯論而為判決。
二、本件上訴人主張渠等之被繼承人何真於三十八年間與被上訴人之父何仲堅就坐落
    台中縣大甲鎮山腳大字下山腳一、十號及頂山腳字七、七之三、五之九、三、二
    號七筆土地訂立台灣省台中縣私有耕地租約書，詎嗣後雙方就耕地租賃關係生有
    爭執，纏訟經年，歷經三審及再審判決認定何真與何仲堅對於坐落台中縣大甲鎮
    山腳大字下山腳字一號及頂山腳字七、五之九、二號土地之耕地租佃關係存在，
    至於私有耕地租約書其上記載頂山腳字三號土地之租佃關係自始即無爭執，並未
    在上開訴訟範圍，上訴人繼承上開耕地之租賃權，並且續任耕作至今。而就上訴
    人承租之上開五筆土地，其中山腳大字下山腳字一號經重測為金華段五六○地號
    ，現登記為被上訴人丁○○所有，山腳大字頂山腳字五之九、三、二、七號經重
    測分別為金華段二四三、二四四、二四五、一七三、一七九地號，現金華段二四
    三、二四五地號土地登記為被上訴人己○○所有，金華段二四四、一七三、一七
    九地號登記為被上訴人戊○○所有，上訴人承租金華段二四三、二四五、二四四
    、一七九、一七三、五六○地號土地之範圍如附圖一編號Ａ、Ｂ１、Ｂ２、Ｃ、
    Ｄ１、Ｄ２部分及附圖二編號Ａ、Ｂ、Ｃ、Ｄ、Ｅ部分所示，爰分別對被上訴人
    己○○、戊○○、丁○○訴請確認上訴人就金華段二四三、二四五、二四四、一
    七九、一七三地號如附圖一編號Ａ、Ｂ１、Ｂ２、Ｃ、Ｄ１、Ｄ２部分所示之土
    地，及金華段五六○地號如附圖二編號Ａ、Ｂ、Ｃ、Ｄ、Ｅ部分所示之土地有耕
    地三七五租佃關係存在等情。
三、被上訴人則以頂山腳七號土地另有承租人何伯承租一半以上，頂山腳三之二號土
    地全部及頂山腳五號部分另為王三天所承租，下山腳一之七號土地（由一號土地
    分割轉載出來）另有承租人顏進來承租○．三六八一號公頃，何伯亦為承租人，
    上訴人亦主張承租上開土地，惟三戶總承租面積與土地實際面積不符，上訴人主
    張承租為不實；又上訴人數十年未付佃租，亦無耕作事實，被上訴人自七十八年
    繼承上開土地因無耕作價值而荒廢土地，上訴人突於八十七年在上開土地耕作並
    寄上面額各新台幣（下同）六萬元之匯票予被上訴人，被上訴人發現上訴人等人
    耕種，立即提出竊占告訴，並表示如有租佃關係存在，亦因上訴人廢耕及欠租予
    以終止租約等語置辯。
四、按出租人與承租人間因耕地租佃發生爭議時，應由當地鄉（鎮、市、區）公所耕
    地租佃委員會調解；調解不成立者，應由直轄市或縣（市）政府耕地租佃委員會
    調處；不服調處者，由直轄市或縣（市）政府耕地租佃委員會移送該管司法機關
    。該爭議案件，非經調解、調處，不得起訴。耕地三七五減租條例第二十六條第
    一項、第二項有明文之規定。是耕地租佃爭議事件，起訴之前應經調解、調處，
    此為起訴所備之要件。本件上訴人係先就台中縣大甲鎮○○段頂山腳小段七、三
    、二、五之九地號土地之耕地租佃爭議，對被上訴人己○○、戊○○聲請台中縣
    大甲鎮公所耕地租佃委員會調解及台中縣政府耕地租佃委員會調處，調解、調處
    不成，乃訴請確認對上開土地有耕地三七五租佃關係。嗣於原審審理期間，追加
    被上訴人丁○○為被告，請求確認對台中縣大甲鎮○○段五六○地號土地有耕地
    三七五租佃關係存在，並援用最高法院六十二年度第二次民庭庭推總會決議(二)「
    公同共有物之處分及其他權利之行使，依法應得公同共有人全體之同意，租佃爭
    議事件未經全體繼承人出席，但其中出席之一、二人既已不同意而調解調處不成
    立，即令全體出席，而調解調處依然無從成立，只有出於移送法院審理之一途。
    且耕地三七五減租條例第二十六條第一項所以規定租佃爭議須經調解調處始得起
    訴，無非旨在保持情感減少訟累，但當事人一造死亡後，其繼承人確數若干，他
    造未必十分明瞭，調查亦極費時，果其聲請調解調處時已列其中已知之繼承人為
    對造，而其餘繼承人有所漏列，則為訴訟便宜起見，宜認為該事件已踐行該條項
    所定之調解調處程序而准予追加，否則未免勞民費事，有違立法真意。」主張此
    部分之追加不必經調解調處即應准許。惟最高法院六十二年度第二次民庭庭推總
    會決議(二)係針對「耕地承租人於出租人死亡後，就該耕地與出租人發生租佃爭議
    ，因其繼承人確數若干調查困難，僅列已知之一、二人為對造，聲請調解調處，
    迨案經移送法院審理後始調查清楚，乃追加其餘繼承人為當事人」所為之討論，
    即認就屬公同共有物之租佃爭議，僅對其中部分共有人聲請調解調處而不成立，
    應認已踐行調解調處之程序，對其他共有人起訴即不必再經該程序。惟本件上訴
    人所訴請確認有耕地三七五租佃關係存在之大甲鎮○○段二四三、二四五、二四
    四、一七三、一七九、五六○地號土地，依土地登記謄本所示，早於八十四年一
    月十三日即因分割共有物之判決，金華段二四三、二四五地號登記為己○○所有
    ，金華段二四四、一七三、一七九地號登記為戊○○所有，金華段五六○地號登
    記為丁○○所有，則上訴人於八十八年十二月十三日聲請大甲鎮公所耕地租佃委
    員會調解時，大甲鎮○○段二四三、二四五、二四四、一七三、一七九、五六○
    地號土地已分別是己○○、戊○○、丁○○單獨所有，並非己○○、戊○○、丁
    ○○三人所公同共有，顯與最高法院六十二年度第二次民庭庭推總會決議(二)所示
    之情形不同，本件即無該決議之適用。上訴人就金華段五六○地號土地之租佃爭
    議，並未聲請對丁○○為調解調處，其逕行對丁○○訴請確認就金華段五六○地
    號如附圖二所示Ａ、Ｂ、Ｃ、Ｄ、Ｅ部分土地有耕地三七五租佃關係存在，起訴
    要件顯有欠缺，上訴人此部分之請求，即應予程序駁回。
五、上訴人主張渠等之被繼承人何真於三十八年間與被上訴人之父何仲堅就坐落台中
    縣大甲鎮山下字下山腳字一、十號及同所頂山腳字七、七之三、五之九、三、二
    號等七筆土地（即重測前之大甲鎮○○段下山腳小段一、十號及同段頂山腳小段
    七、七之三、五之九、三、二號土地）訂有台灣省台中縣私有耕地租約書，固據
    提出該私有耕地租約書為證，依該私有耕地租約書所載（見原審卷(一)第一九一頁
    ），租約是四十一年十二月十六日訂立，租期自三十八年一月一日起至四十三年
    十二月三十一日止，何真向何仲堅承租之土地為下山腳字一號面積一、三四五六
    甲，下山腳字十號面積○、一一○三甲，頂山腳字七號面積○、三三八五甲，頂
    山腳字七之三號面積○、七一五一甲，頂山腳字五之九號面積○、○八七○甲，
    頂山腳字三號面積○、一二五二甲，頂山腳字二號面積○、四四八六甲，合計七
    筆土地面積共三、一七○三甲。惟甲○、何國華於己○○提出竊占系爭土地之告
    訴，在台灣台中地方法院檢察署八十八年度偵字第四二○五號偵查中提出何真與
    何仲堅於三十八年六月十五日簽訂之另份台灣省台中縣私有耕地租約書，依該份
    耕地租約書所示，租期係自三十八年一月一曰起至四十一年十二月三十一日止，
    租賃之標的為下山腳字一號面積一、五二○八甲，頂山腳字五外四筆面積一、七
    二七○甲，合計六筆土地面積三、二四七八甲，兩份耕地租約書，何真所承租之
    土地並非相同。再由上訴人於原審所提出之最高法院四十三年度台上字第七六五
    號裁定書、四十七年度台上字第四○三號、四十七年度台上字第一九七二號判決
    書，台灣高法院四十六年度判字第一七二二號、四十七年度判字第一四三六號判
    決書可知，何仲堅曾以何真將頂山腳字七之三號土地違法轉租予陳賜福為由，訴
    請何真返還下山腳字第一、十號及頂山腳字七、七之三、五之九、五、二號土地
    ，經台灣高等法院四十三年判字第六二四號判決何仲堅勝訴，最高法院四十三年
    度台上字第七六五號裁定駁回何真之上訴；何真再以該判決基礎之證人李深根證
    言不實，李深根經判決偽證罪確定，提起再審之訴，台灣高等法院四十六年度判
    字第一七二二號認定頂山腳字七之三號土地係由何仲堅收回，出租予陳賜福，而
    判決「中華民國四十三年九月十日最高法院民事判決（四十三年度台上字第七六
    五號）及同年五月二十日本院確定民事判決（四十三年度判字第六二四號）第一
    項後段及第三項除頂山腳七號之三土地三分八厘四毛部分外暨命再審原告（即何
    真）負擔訴訟費用部分均廢棄。前開廢棄部分再審被告（即何仲堅）于再審前第
    二審之上訴駁回。再審被告應將台中縣大甲鎮山下字下山腳一號土地一甲五分二
    厘零八絲、同所頂山腳五號、五之九號、二號、七號土地一甲三分四厘三毛及同
    所十號土地一分四厘三毛八絲土地交還再審原告耕作。」嗣何仲堅對該再審判決
    提起第三審上訴，經最高法院四十七年度台上字第四○三號認下山腳字十號土地
    原確定判決係以何真不能證明何仲堅前曾出租於何真，何仲堅指為無權占有請求
    返還即非無據，為其所為不利於何真之判決理由，並非以李深根之證言為判決基
    礎，乃判決「原判決關於大甲鎮山下字下山腳十號土地一分四厘三毛八絲及訴訟
    費用部分廢棄發回台灣高等法院。其他上訴駁回。」（最高法院廢棄台灣高等法
    院四十六年度判字第一七二二號關於大甲鎮山下字下山腳十號土地部分之判決，
    發回台灣高等法院，上訴人主張台灣高等法院係以四十七年度判字第一○八七號
    判決駁回何真再審之訴）；何仲堅復於四十七年對台灣高等法院四十六年度判字
    第一七二二號判決、最高法院四十七年度台上字第四○三號判決提起再審之訴，
    分別經台灣高等法院四十七年度判字第一四三六號判決、最高法院四十七年度台
    上字第一九七二號判決駁回。是何真所承租之土地為下山腳一號一、五二○八甲
    及頂山腳七、七之三、五之九、五、二號一、七二七甲，因頂山腳七之三號○、
    三八四甲為何仲堅收回，出租予陳賜福，何真所承租之土地剩下山腳一號一、五
    二○八甲，及頂山腳七、五之九、五、二號一、三四三甲，而頂山腳十號○、一
    四三八甲土地並不在何真承租之範圍。再由前揭判決書之理由所載何真承租何仲
    堅大甲鎮山下字下山腳一號土地一甲五分二厘零八絲、同所頂山腳五號、五之九
    號、二號、七號、七之三號土地一甲七分二厘七毫，訂有三七五租約可稽，適與
    何真及何仲堅於三十八年六月十五日簽訂之私有耕地租約書所載租賃之土地為下
    山腳字一號面積一、五二○八甲，頂山腳字五外四筆面積一、七二七○甲相符（
    一、七二七○甲扣除七之三號面積○、三八四甲即為判決書所載何仲堅應返還之
    頂山腳五號、五之九號、二號、七號土地一甲三分四厘三毫），可見何真及何仲
    堅於前揭訴訟所提出之私有耕地租約書應為三十八年六月十五日所簽訂，非本件
    上訴人所提出四十一年十二月六日訂立之私有耕地租約書，而三十八年六月十五
    日何真與何仲堅簽訂之私有耕地租約書所載頂山腳字五外四筆，該四筆應係指頂
    山腳五之九、二號、七號、七之三號土地，並不包括頂山腳三號土地。上訴人主
    張何真與何仲堅於四十五年間就頂山腳三號土地之租賃關係自始即無爭執，故未
    在上開訴訟之範圍云云，惟由雙方於前揭訴訟所提出之私有耕地租約書顯無何真
    承租頂山腳三號土地之情事，且何仲堅係以何真違法轉租頂山腳七之三號土地為
    由，訴請何真返還承租之下山腳一號、頂山腳五號、五之九號、二號、七號、七
    之三號之土地，而違法轉租，依耕地三七五減租條例第十六條第二項之規定係原
    訂租約無效，即整份租約均為無效，出租人就承租人所承租之全部土地均得請求
    返還，若頂山腳三號土地有在何真承租之範圍，何仲堅豈有獨漏該筆土地之理，
    是應認頂山腳三號土地自始即不在何真承租之範圍始符常情，此部分上訴人之主
    張並無可採。又觀三十八年六月十五日及四十一年十二月十六日兩份私有耕地租
    約書，前者何真承租之土地，並無下山腳十號及頂山腳三號土地而有頂山腳五號
    土地，後者何真承租之土地，卻有下山腳十號及頂山腳三號土地而無頂山腳五號
    土地，另就土地面積而言，前者為下山腳一號一、五二○八甲，頂山腳七之三號
    ○、三八四甲，後者卻為下山腳一號一、三四五六甲，頂山腳七之三號○、七一
    五一甲，何真所承租土地之範圍，兩份私有耕地租約書顯有不符，何真與何仲堅
    若有於四十一年十二月十六日簽訂私有耕地租約書變更何真承租土地之範圍，則
    雙方於三十八年六月十五日所簽訂之私有耕地租約書即應失其效力，四十五、四
    十六年間之訴訟自會以四十一年十二月十六日所簽訂之私有耕地租約書為準，雙
    方不致再本於三十八年六月十五日之私有耕地租約書而為訴訟，是本院認上訴人
    所提出之四十一年十二月十六日私有耕地租約書並非真實，上訴人依據該私有耕
    地租約書主張其承租土地之範圍，應有未洽，何真所承租之土地應以三十八年六
    月十五日之私有耕地租約書及前揭判決書所載之大甲鎮山下字下山腳字一號一、
    五二○八甲及同所頂山腳字五號、五之九號、二號、七號一、三四三甲為準。
六、上訴人繼承何真承租大甲鎮○○段下山腳小段一號一、五二○八甲土地及同段頂
    山腳小段五號、五之九號、二號、七號一、三四三甲土地之權利，該地號經分割
    及重測後成為金華段五六○地號及金華段二四六、一七三、一七九、二四二、二
    四三地號（見上訴人所提出之土地登記簿謄本、土地登記謄本、大甲地政事務所
    地籍圖謄本、土地複丈成果圖），上訴人承租土地之面積下山腳小段一號一、五
    二○八甲即為一四七五○、二三九平方公尺（1.5208×9699=14750.239），頂山
    腳小段五號、五之九號、二號、七號一、三四三甲即為一、三○二五、七五七平
    方公尺（1.343×9699＝13025.757）。就上訴人所主張之承租頂山腳小段部分土
    地，原審於九十年三月七日至頂山腳小段五號、五之九號、二號、七號、三號土
    地現場履勘，由上訴人指認其承租之土地範圍，經原審勘驗之結果，該土地部分
    種植零星的樹薯，匏瓜（幼苗）、玉米（幼苗）、花生（幼苗）、鳳梨（小株）
    ，部分未種植，此有勘驗筆錄在卷可稽，再經原審指示大甲地政事務所依上訴人
    之指界結果，測量上訴人主張之租賃範圍，及種植與未種植作物之土地面積，該
    地政事務所測量之結果如附圖三所示之複丈成果圖，上訴人所主張之承租範圍為
    頂山腳小段七號（即重測後金華段一七三號）四○一九、一九平方公尺，全部種
    植；頂山腳小段二號（即重測後金華段一七三號）一八一二、一六平方公尺，全
    部種植；頂山腳小段二之三號（即重測後金華段一七九號）八六、一三平方公尺
    ，全部種植；頂山腳小段三之四號（即重測後金華段二一三號）八三、二一平方
    公尺，全部種植；頂山腳小段三之二號（即重測後金華段二一四號）三五四、三
    五平方公尺，全部種植；頂山腳小段三之三號（即重測後金華段二四五號）二三
    二五、八三平方公尺，部分土地一五八七、二六平方公尺未種植；頂山腳小段三
    號（即重測後金華段二四四號）九五三、五四平方公尺，部分土地八○八、九一
    平方公尺未種植；頂山腳小段五之九（即重測後金華段二四三號）一八八四、一
    三平方公尺，部分土地一一八六、○三平方公尺未種植；頂山腳小段五之一二號
    （即重測後金華段二四二號）三○七、一一平方公尺，全部未種植；頂山腳小段
    五號（即重測後金華段二四六號）五三二、七三平方公尺，部分土地二四七、三
    一平方公尺未種植。是依上訴人之指界，上訴人主張承租之土地為頂山腳小段七
    、二、二之三、三之四、三之二、三之三、三、五之九、五之一二、五號面積一
    二三五八、三八平方公尺，不僅少於私有耕地租約書所載之一三○二五、七五七
    平方公尺，且有多達四一三六、六二平方公尺之土地未耕種，即上訴人僅耕種八
    二二一、七六平方公尺土地；且上訴人所指界之土地，其中頂山腳小段三之四、
    三之二、三之三、三號土地面積共三七一六、九三平方公尺並不在上訴人承租之
    範圍，即就上訴人所承租之頂山腳七、二、二之三、五之九、五之一二、五號土
    地，上訴人僅主張承租八六四一、四五平方公尺，而該土地上訴人又有一七四○
    、四五平方公尺土地未耕種，因此上訴人所承租之土地，實際上訴人僅耕種六九
    ○一平方公尺土地，有多達六一二四、七五七平方公尺土地未耕種。本院於九十
    二年六月二十六日再至現場履勘，亦依上訴人之指界命大甲地政事務所測量其承
    租之土地範圍，測量之結果如附圖一所示之複丈成果圖，此次上訴人主張承租之
    土地為金華段二四三、二四四、二四五、一七三、一七九號土地面積共九六九二
    點二一平方公尺，與第一次測量之結果，面積減少二六六六、一七平方公尺，且
    仍有金華段一七九號如附圖一所示Ｄ１部分土地及金華段一七三號如附圖一所示
    ｄ４部分土地未耕種。又就金華段一七三號土地而言，上訴人於第一次測量指界
    ，其面積為五八三一、三五平方公尺，第二次測量經上訴人指界之結果，其面積
    為七五四七、九六平方公尺，面積增加一七一六、六一平方公尺，而所增加之土
    地，對照兩次測量之大甲地政事務所複丈成果圖，即大致為上訴人未耕種之如附
    圖一所示ｄ４部分之土地，足見上訴人所主張其承租之金華段一七三號土地面積
    七五四七、九六平方公尺，有部分土地上訴人始終未耕種。由上訴人兩次指界其
    承租土地之範圍，兩次之土地位置及面積均有不符，且面積不僅不足私有耕地租
    約書所載，更有部分土地上訴人未耕種，上訴人甚至將其未承租之頂山腳小段三
    、三之二、三之三、三之四號土地列入，以致其所承租之土地一三○二五、七五
    七平方公尺，上訴人僅耕種其中之六九○一平方公尺，上訴人就其所承租之土地
    顯未始終耕種，以致所主張之承租土地，與私有耕地租約書所載之土地地號及面
    積不符，上訴人實際耕作其承租之土地，尚不足其承租土地之六成。至上訴人所
    承租之下山腳小段一號土地，依私有耕地租約書所載其面積為一四七五○、二三
    九平方公尺，但上訴人於八十九年十二月間起訴時係主張其承租金華段五六○號
    土地面積一○六六五平方公尺全部，已不足其承租土地之面積，且於九十年七月
    二十日原審履勘該土地時，改稱其並非承租金華段五六○號全部土地，經上訴人
    指出其承租土地之範圍，原審勘驗之結果，發現亦有部分土地未種植作物，此有
    勘驗筆錄在卷足憑，再由大甲地政事務所依上訴人之指界測量上訴人主張之承租
    土地範圍，結果如附圖二所示之土地複丈成果圖，上訴人主張承租之土地範圍為
    六六三二、九四平方公尺，其中有部分土地五○、五七平方公尺未耕種，上訴人
    實際耕種之土地，尚不及租約所載面積之五成，而於本院審理時上訴人仍主張其
    承租金華段五六○號土地之面積為六六三二、九四平方公尺，可見金華段五六○
    號土地上訴人亦有部分土地始終未耕種。上訴人指稱：金華段五六○號土地上有
    被上訴人之父、祖父等家族之基地，其實際使用範圍並非全部土地，上訴人係以
    其實際使用範圍為請求云云，然被上訴人否認其父及祖父之墳墓係位於金華段五
    六○號土地上，辯稱墳墓係在下山腳小段一之八號土地上，且上訴人就其所承租
    之下山腳小段一號土地有多達八一一七、二九九平方公尺未耕種，下山腳小段一
    號土地縱有被上訴人祖先數座墳墓存在，每座墳墓之面積應僅數十坪，絕對不會
    達到八一一七、二九九平方公尺之大，顯然上訴人就其所承租之下山腳小段一號
    土地未予耕種，並非全係被上訴人祖先之墳墓坐落其上之緣故。綜上所述，上訴
    人就其所承租之頂山腳小段五號、五之九號、二號、七號一、三四三甲土地及下
    山腳小段一號一、五二○八甲土地，應有部分土地多年未予耕種之事實。
七、上訴人主張其有在附圖一所示Ａ、Ｂ１、Ｂ２、Ｃ、Ｄ１、Ｄ２部分之金華段二
    四三號、二四五號、二四四號、一七九號、一七三號土地，及在附圖二所示Ａ、
    Ｂ、Ｃ、Ｄ、Ｅ部分之金華段五六○號土地耕種，並舉證人楊輝雄、何文欽、鄭
    光判之證言為證。本件證人楊輝雄證稱：「大甲鎮○○段下山腳小段一之七地號
    （由下山腳小段一號土地分割出來，即金華段五六○號重測前之地號）土地灌溉
    溝渠損壞，於八十七年五月十五日顏進來來申請復溝，經派員現地調查，對於漏
    水部分有修復完畢，但是對於溝內淤積泥沙阻塞部分，我們有去找土地所有人王
    康秀娟，函文請其同意辦理改善，惟被她拒絕，所以無法辦理修復」、「庚○○
    也有申請修復溝渠」等語；證人何文欽證稱：「因為溝渠不通，無法灌溉，我父
    親（即上訴人庚○○）有約我去溝渠涵管幫忙引水」、「後來我們以塑膠管接引
    家中的自來水灌溉住家附近下山腳一號土地耕種作物，至於其他北邊土地，我們
    是開車到附近溝渠載水去灌溉」、「現在還有在耕作，現在取水不易，所以都種
    植乾旱作物」等語；證人鄭光判則證稱：「庚○○曾經僱請我到他的土地上工作
    ，他是叫我去做臨時工，自七十七年間就有做了」、「他是叫我去做除草工作」
    、「我工作的地方地號我不知道，庚○○在該土地上種植有香蕉、樹薯等作物」
    等語。由上開證人之證言固可證明下山腳小段一之七號土地之灌溉溝渠因淤積泥
    沙致阻塞，庚○○有申請農田水利會修復，但因地主王康秀娟拒絕，致無法修復
    ；庚○○係在子何文欽之協助，就下山腳小段一之七號之土地係以塑膠管接引家
    中自來水灌溉，其他土地則自附近溝渠截水灌溉，種植耐旱作物；另庚○○有在
    系爭土地種植香蕉、樹薯等作物，並曾由鄭光判幫忙除草等情。惟上訴人僅在承
    租之部分土地種植作物，仍有部分土地未予耕種，上訴人並非全未耕種承租之土
    地，是與何文欽、鄭光判之證言並未衝突，何文欽、鄭光判之證言仍無法證明上
    訴人有就其承租之土地全部耕種；至系爭土地之灌溉溝渠因淤積泥沙致阻塞，無
    法修復，僅可證明系爭土地之灌溉較為困難，但由何文欽之證言，足認下山腳小
    段一之七號土地上訴人仍可自家中以塑膠管接引自來水灌溉，頂山腳小段五號、
    五之九號、二號、七號土地亦可至附近溝渠載水灌溉，種植耐旱作物，且上訴人
    係就其承租之土地為部分土地之種植，既能就部分土地為種植，可見上訴人未種
    植之土地並非不能耕種。上訴人既仍可耕種其所承租之土地，上訴人就部分土地
    未予耕種，即非不可抗力所致，楊輝雄、何文欽、鄭光判之證言自無法為有利上
    訴人之認定。
八、按耕地租約在租佃期限未屆滿前，出租人於承租人非因不可抗力繼續一年不為耕
    作時，得終止租約，此觀耕地三七五減租條例第十七條第一項第四款之規定自明
    。而承租人承租耕地非因不可抗力繼續一年不為耕作，不問其不為耕作者，係承
    租耕地之一部或全部，出租人均得依耕地三七五減租條例第十七條第一項第四款
    規定終止租約，收回全部耕地（最高法院八十四年台上字第一八五六號判例可參
    ）。本件上訴人就其所承租之下山腳小段一號土地及頂山腳小段五號、五之九號
    、二號、七號土地，有部分土地多年未耕種，上訴人之未耕種亦非因不可抗力所
    致，則上訴人有非因不可抗力繼續一年不為耕作其所承租之部分土地之事實，應
    堪認定。被上訴人己○○、戊○○以上訴人未耕種其所承租之土地終止兩造間之
    耕地租賃契約，依法自無不合，兩造間就頂山腳小段五號、五之九號、二號、七
    號土地之耕地租賃關係係應已消減。
九、本件上訴人訴請確認就金華段二四三號、二四五號、二四四號、一七九號、一七
    三號如附圖一所示Ａ、Ｂ１、Ｂ２、Ｃ、Ｄ１、Ｄ２部分土地，及金華段五六○
    號如附圖二所示Ａ、Ｂ、Ｃ、Ｄ、Ｅ部分土地有耕地三七五租佃關係存在，就金
    華段二四四號、二四五號土地部分，並非在上訴人承租之範圍；就金華段二四三
    號、一七九號、一七三號土地部分，業經被上訴人己○○、戊○○合法終止租約
    ，上訴人就該土地之耕地租賃關係已不存在；就金華段五六○號土地部分，尚未
    經上訴人對被上訴人丁○○聲請調解調處，起訴不備要件。從而，上訴人之請求
    即不能准許，應予駁回。原審為上訴人敗訴之判決，以兩造之租約業經被上訴人
    合法終止為由駁回上訴人之請求，就金華段二四四號、二四五號、五六○號土地
    部分，理由雖有未當，但結論仍無不合，至其餘土地部分，理由則無違誤，原判
    決自應維持，上訴論旨指摘原判決不當，求予廢棄改判，為無理由，應予駁回。
十、兩造其餘攻擊防禦方法，均與本件判決之結果不生影響，故不再逐一論述。又對
    於財產權訴訟之第二審判決，如因上訴所得受之利益，不逾一百萬元者，不得上
    訴，民事訴訟法第四百六十六條第一項定有明文，嗣後，司法院因情勢需要，依
    同條第二項規定以命令將上開數額增至一百五十萬元。另「因租賃權涉訟，其租
    賃定有期間者，以權利存續期間之租金總額為準；其租金總額超過租賃物之價額
    者，以租賃物之價額為準；未定期間者，動產二個月租金之總額為準，不動產以
    二期租金之總額為準。」民事訴訟法第七十七條之九復有明文規定。本件上訴人
    係訴請確認兩造間就系爭土地有租賃關係存在，兩造間自係因租賃權涉訟，至租
    賃期間依耕地三七五減租條例第五條之規定應為六年，而上訴人應繳納之租金，
    依上訴人主張其租賃關係存在之私有耕地租約書所載，為稻谷一期二四○二台斤
    ，二期二四○二台斤；甘薯一期三○一二台斤，二期三○一二台斤。本院就本件
    訴訟標的之價額命上訴人陳報，上訴人依農會牌告價額稻穀每一百台斤一二六○
    元，甘薯每五十台斤四百元計算，認價額應為六十五萬二千三百三十二元，被上
    訴人對上訴人所陳報本件之訴訟標的價額亦未爭執，上訴人之陳報自為可採。
    本件訴訟標的價額既未逾一百五十萬元，上訴人自不得對本院之判決結果，提起
    第三審上訴，併予敘明。
十一、據上論結，本件上訴為無理由，依民事訴訟法第四百六十三條、第三百八十五
      條第一項前段、第四百四十九條第一項、第二項、第七十八條、第八十五條第
      一項前段、第二項，判決如主文。
中      華      民      國    九十二    年     十一     月    二十五    日
~B1民事第四庭審判長法  官  黃斐君
~B2                法  官  張鑫城
~B3                法  官  陳蘇宗
右為正本係照原本作成。
不得上訴。
~B                書記官  吳麗慧
中      華      民      國    九十二    年     十一     月    二十八    日
                                                                        Ｈ


司法院資訊處製作；財團法人民間司法改革基金會備份。
